臺灣臺中地方法院刑事判決　　　　　　　 96年度易字第533號
公　訴　人　臺灣臺中地方法院檢察署檢察官
被　　　告　丙○○
上列被告因詐欺案件，經檢察官提起公訴（95年度偵字第20090
、28728號），被告於準備程序中就被訴事實為有罪之陳述，受
命法官於聽取當事人之意見後，由本院合議庭裁定以簡式審判程
序判決如下：
    主    文
丙○○幫助意圖為自己不法之所有，以詐術使人將本人之物交付
，處有期徒刑肆月，如易科罰金，以銀元參佰元即新臺幣玖佰元
折算壹日。
    犯罪事實及理由
一、丙○○可預見將金融機構存摺、印章、提款卡（含密碼）無
    故交予他人使用，將可能流為詐騙集團作為「人頭帳戶」使
    用之詐騙工具，使受騙之人因陷於錯誤而將金錢匯入該「人
    頭帳戶」內，仍基於縱若有人持以犯詐欺取財罪亦不違反其
    本意之幫助犯意，於民國九十二年八月十三日，至彰化銀行
    太平分行開立存款帳戶（帳號為000000000000
    00號，下稱前開彰化銀行太平分行帳戶）後，旋即於同月
    十七日，在臺中縣太平市不詳地點，以新臺幣（下同）三千
    元之價格，將前開彰化銀行太平分行帳戶之存摺、印章、提
    款卡（包括密碼）出售交付予真實姓名年籍不詳、綽號「阿
    強」之成年男子（下稱「阿強」）。「阿強」取得前開彰化
    銀行太平分行帳戶之存摺、印章、提款卡（包括密碼）後，
    旋即與真實姓名年籍不詳之二以上成年人所組成之詐欺取財
    集團（下稱前開詐欺取財集團），共同基於意圖為自己不法
    所有之犯意聯絡，由前開詐欺取財集團成員於九十二年九月
    二十一日二十時許，以行動電話簡訊向丁○○詐稱丁○○抽
    中「航宇科技公司」二獎，丁○○以該簡訊所留之電話號碼
    去電向同屬前開詐欺取財集團成員、自稱「高勝堂」之成年
    男子確認，「高勝堂」表示係慈善晚會活動，要求先捐助「
    靜元安養中心」始能領取獎金，致丁○○陷於錯誤，依「高
    勝堂」指示，接續於九十二年九月二十六日、同年月二十九
    日，先後匯款七萬六千元、三十五萬元至丙○○之前開彰化
    銀行太平分行帳戶及甲○○（其幫助詐欺取財犯行，業經本
    院另行審結）所有之臺中縣太平郵局存款帳戶（帳號為00
    000000000000號，下稱前開太平郵局帳戶）內
    ，受有財產上損害。嗣丁○○發現受騙而報警，始循線查知
    上情。
二、前揭犯罪事實，業據被告丙○○於本院審理時坦白承認，並
    據被害人即證人丁○○於警詢時證述明確。此外，並有前開
    前開太平郵局帳戶、前開彰化銀行太平分行帳戶之開戶資料
    及其交易明細等資料附卷可證。且按刑法關於犯罪之故意，
    係採希望主義，於直接故意，須行為人對於構成犯罪之事實
    ，具備明知及有意使其發生之兩個要件；於間接故意，須行
    為人對於構成犯罪之事實，具備預見其發生及其發生不違背
    行為人本意之兩個要件（最高法院二十二年上字第四二二九
    號判例參照）。金融機構存摺、印章及提款卡僅係供使用人
    作為存款、提款、匯款或轉帳之工具，本身並無經濟或交易
    之價值。且一般人在正常情況下，均得自行向金融機構申請
    開立存款帳戶而領取存摺及提款卡使用，並無特定身分之限
    制。苟非意在將該金融機構存款帳戶作為犯罪之不法目的或
    掩飾真實身分，實無蒐集他人銀行存摺、印章或提款卡之必
    要。是被告對於蒐集其前開太平郵局帳戶存摺、印章、提款
    卡（含密碼）之「阿強」，將用以作為詐欺取財之不法目的
    使用，顯然預見其發生，且對「阿強」實際利用前開帳戶作
    為詐欺取財使用結果之發生，亦不違背其本意。又被害人丁
    ○○僅係透過電話而遭施用詐術者詐騙，均未直接與施用詐
    術者見面，故本案並無積極證據證明係被告以電話向丁○○
    施用詐術者，亦無積極證據證明被告有與前開詐欺取財集團
    成員互有詐欺取財之犯意聯絡，而參與前開詐欺取財構成要
    件之行為。被告既僅係以幫助之意思，參與詐欺取財罪構成
    要件以外之行為，自僅成立詐欺取財罪之幫助犯，並非共同
    正犯。是本案足認被告自白確與事實相符，事證明確，被告
    前揭犯行，至堪認定。
三、論罪科刑：
  (一)新舊法比較：被告行為後，刑法業於九十四年二月二日修正
    公布，於九十五年七月一日施行，且按行為後法律有變更者
    ，適用行為時之法律，但行為後之法律有利於行為人者，適
    用最有利於行為人之法律，現行刑法第二條第一項訂有明文
    。此條規定乃與刑法第一條罪刑法定主義契合，而貫徹法律
    禁止溯及既往原則，係規範行為後法律變更所生新舊法律比
    較適用之準據法，是刑法第二條本身雖經修正，但刑法第二
    條既屬適用法律之準據法，本身尚無比較新舊法之問題，應
    一律適用裁判時之現行刑法第二條規定，以決定適用之刑罰
    法律，先予敘明。又以本次刑法修正之比較新舊法，應就罪
    刑有關之共犯、未遂犯、想像競合犯、牽連犯、連續犯、結
    合犯，以及累犯加重、自首減輕暨其他法定加減原因與加減
    例等一切情形，綜其全部罪刑之結果而為比較，最高法院九
    十五年五月二十三日著有九十五年度第八次刑庭會議決議可
    資參照。經查：
  1.刑法第三百三十九條第一項詐欺取財罪，法定刑得科或併科
    銀元一千元以下罰金，依修正後刑法施行法增訂第一條之一
    ：「中華民國九十四年一月七日刑法修正施行後，刑法分則
    編所定罰金之貨幣單位為新臺幣。九十四年一月七日刑法修
    正時，刑法分則編未修正之條文定有罰金者，自九十四年一
    月七日刑法修正施行後，就其所定數額提高為三十倍。但七
    十二年六月二十六日至九十四年一月七日新增或修正之條文
    ，就其所定數額提高為三倍」及刑法第三十三條第五款修正
    為：「主刑之種類如下：五、罰金：新臺幣一千元以上，以
    百元計算之」等規定觀之，依修正後之法律，刑法第三百三
    十九條第一項詐欺取財罪所得科處之罰金刑最高為新臺幣三
    萬元、最低為新臺幣一千元，然依被告行為時之刑罰法律，
    即罰金罰鍰提高標準條例第一條前段規定之提高倍數十倍及
    修正前刑法第三十三條第五款規定之罰金最低額一元計算，
    則刑法第三百三十九條第一項之詐欺取財罪所得科處之罰金
    最高為銀元一萬元，最低額為銀元十元，若換算為新臺幣，
    最高額雖與新法同為新臺幣三萬元，然最低額僅為新臺幣三
    十元。因此，比較上述修正前、後之刑罰法律，自以被告行
    為時關於科處罰金刑之法律較有利於被告。
  2.綜合上述各條文修正前、後之比較，揆諸前揭最高法院決議
    及修正後刑法第二條第一項前段、後段規定之「從舊、從輕
    」原則，被告自應適用其行為時之法律，即修正前刑法之相
    關規定、罰金罰鍰提高標準條例第一條前段規定，予以論處
    。
  3.至刑法第三十條幫助犯之規定，於九十四年一月七日修正、
    九十五年七月一日施行前之規定為：「幫助他人犯罪者，為
    從犯。雖他人不知幫助之情者，亦同。從犯之處罰，得按正
    犯之刑減輕之。」，修正施行後之規定則為：「幫助他人實
    行犯罪行為者，為幫助犯。雖他人不知幫助之情者，亦同。
    幫助犯之處罰，得按正犯之刑減輕之。」，揆諸本條之修正
    理由係為確認幫助犯採共犯從屬性說之「限制從屬形式」，
    並避免「從犯」之不同解讀，而將「從犯」修正為「幫助犯
    」，並明示幫助犯之成立，亦以被幫助者著手犯罪之實行，
    且具備違法性為必要，而將條文文字修正為「幫助他人實行
    犯罪行為者，為幫助犯」。顯見修正前、後刑法第三十條關
    於幫助犯之規定，僅作文字修正，並無有利、不利之情形，
    自無新舊法比較適用之問題，附此敘明（最高法院九十五年
    度臺上字第六○一六號判決參照）。
  (二)按刑法上之幫助犯，係指以幫助之意思，對於正犯資以助力
    ，而未參與實施犯罪之行為者而言（最高法院四十九年臺上
    字第七七號判例參照）。查「阿強」取得被告之前開彰化銀
    行太平分行帳戶後，與「高勝堂」等前開詐欺取財集團成員
    共同詐騙丁○○，致丁○○遭詐騙而匯款七萬六千元至前開
    彰化銀行太平分行帳戶內，受有財產上損害。是核「阿強」
    及「高勝堂」等前開詐欺取財集團成員所為，係犯刑法第三
    百三十九條第一項之詐欺取財罪。本案被告將前開彰化銀行
    太平分行帳戶之存摺、印章、提款卡及密碼出售交付予「阿
    強」使用，供前開成年男子及「高勝堂」等前開詐欺取財集
    團成員為前揭詐欺取財之工具使用，顯係基於幫助他人詐欺
    取財之犯意，且其提供帳戶予他人之行為係屬刑法詐欺取財
    罪構成要件以外之行為，其既以幫助他人犯罪之意思而參與
    犯罪構成要件以外之行為，依修正前刑法第三十條第一項前
    段幫助犯之規定，核被告所為，係犯刑法第三百三十九條第
    一項之幫助詐欺取財罪。
  (三)「阿強」及「高勝堂」等前開詐欺財財集團成員所為之前開
    詐欺取財犯行，均各有犯意聯絡及行為分擔，固均各為共同
    正犯，惟幫助犯係從犯，從屬正犯而成立，刑法上既無「共
    同幫助」之情，則被告所為之前揭幫助詐欺取財犯行，當亦
    無「幫助共同」之可言（司法院廳刑一字第一一○四號函
    亦同此見解），附此敘明。
  (四)「阿強」及「高勝堂」等前開詐欺取財集團成員以一向被害
    人丁○○詐稱中獎之詐騙手段，使丁○○先後二次將二筆金
    錢匯入前開彰化銀行太平分行帳戶、前開太平郵局帳戶內，
    丁○○匯款雖有二次，惟其時間緊密，侵害同一法益，依一
    般社會觀念，在刑法評價上，應視為數次之接續實施，為包
    括一罪之接續犯。
  (五)爰審酌被告提供金融機構帳戶供他人非法使用，助長社會犯
    罪風氣及增加追緝犯罪之困難，其行為殊屬不當，致被害人
    遭詐騙而轉帳存入被告之前開彰化銀行太平分行帳戶內之金
    錢達七萬餘元，被告迄今仍未與被害人達成和解並賠償損害
    ，再兼衡酌被告於偵查中否認犯行，惟於本院審理時坦承犯
    行、尚知悔悟之犯罪後態度，且被告本身並未實際參與詐欺
    取財之犯行、可非難性較小，等一切情狀，量處如主文所示
    之刑，並諭知易科罰金之折算標準，以示懲儆。而按刑法第
    四十一條第一項前段規定，於九十四年一月七日修正、九十
    五年七月一日施行前之規定為：「犯最重本刑為五年以下有
    期徒刑以下之刑之罪，而受六個月以下有期徒刑或拘役之宣
    告，因身體、教育、職業、家庭之關係或其他正當事由，執
    行顯有困難者，得以一元以上三元以下折算一日，易科罰金
    。」；又被告行為時之易科罰金折算標準，修正前罰金罰鍰
    提高標準條例第二條（現已刪除）規定，就其原定數額提高
    為一百倍折算一日，則本件被告行為時之易科罰金折算標準
    ，應以銀元一百元、二百元、三百元折算一日，經折算為新
    臺幣後，應以新臺幣三百元、六百元、九百元折算為一日。
    修正施行後之規定則為：「犯最重本刑為五年以下有期徒刑
    以下之刑之罪，而受六個月以下有期徒刑或拘役之宣告者，
    得以新臺幣一千元、二千元或三千元折算一日，易科罰金。
    」比較修正前後之易科罰金折算標準，以被告行為時關於易
    科罰金之規定，較有利於被告，自應依適用被告行為時之舊
    法，依修正前刑法第四十一條第一項前段、修正前罰金罰鍰
    提高標準條例第二條之規定，諭知易科罰金之折算標準，附
    此敘明。
四、應適用之法條：依刑事訴訟法第二百七十三條之一第一項、
    第三百十條之二、第四百五十四條第一項、第二百九十九條
    第一項前段，刑法第二條第一項前段、刑法第三十條第一項
    、第二項、第三百三十九條第一項、（修正前）刑法第四十
    一條第一項前段，罰金罰鍰提高標準條例第一條前段、（修
    正前）第二條，現行法規所定貨幣單位折算新臺幣條例第二
    條，判決如主文。
五、如不服本判決，應於判決送達後十日內，向本院提出上訴狀
    （須附繕本），上訴於臺灣高等法院臺中分院。
本案經檢察官乙○○到庭執行職務。
中　　華　　民　　國　　96　　年　　3 　　月　　22　　日
                  刑事第九庭    法　官　何世全
以上正本證明與原本無異。
　　　　　　　　　　　　　　　　書記官  童洪芳美
中　　華　　民　　國　　96　　年　　3 　　月　　22　　日
附錄論罪科刑法條：
刑法第三百三十九條第一項
意圖為自己或第三人不法之所有，以詐術使人將本人或第三人之
物交付者，處五年以下有期徒刑、拘役或科或併科一千元以下罰
金。
